【裁判字號】    97,交聲,436
【裁判日期】    970731
【裁判案由】    交管條例聲異
【裁判全文】
臺灣板橋地方法院交通事件裁定
原處分機關  交通部公路總局臺北區監理所蘆洲監理站
異  議  人
即受處分人  甲○○
上列受處分人因違反道路交通管理處罰條例案件，對交通部公路
總局臺北區監理所蘆洲監理站於民國95年8 月29日所為之處分（
原處分案號：北監蘆字第裁46-AEB634787號、第裁46-AEB634788
號），聲明異議，本院裁定如下：
    主  文
原處分撤銷。
    理  由
一、原處分意旨略以：受處分人甲○○所有之車牌號碼MUM-772
    號重型機車於民國94年10月4 日16時3 分許，行經臺北市○
    ○路○ 段、東華街1 段路口時，因有行經有燈光號誌管制之
    交岔路口為紅燈右轉行為，且拒絕停車接受稽查而逃逸之違
    規事實，經臺北市政府警察局北投分局警員以北市警交大字
    第AEB634787號、第AEB634788號舉發違反道路交通管理事件
    通知單（下稱舉發通知單）逕行舉發。嗣經原處分機關於95
    年8 月29日爰分別依道路交通管理處罰條例第53條第1 項及
    同條例第60條第1 項之規定，分別裁處罰鍰新臺幣（下同）
    4,500元及6,000元云云。
二、聲明異議意旨略以：異議人即受處分人甲○○於95年8 月8
    日至蘆洲監理所欲繳納違規罰鍰時，經監理所人員告知始知
    異議人另有本案兩件違規事實（第AEB634787號、第AEB6347
    88），因異議人完全不知道這兩件舉發通知單，又這輛機車
    車號MUM-772是給異議人兒子為求方便，作為代步之用，而
    且一直以來異議人的兒子若有罰單，均會按時繳納，又異議
    人雖住、居所地址不同，但均未收到郵局掛號通知單，也未
    收到舉發通知單，以致未能如期繳納罰鍰，為此聲明異議等
    語。
三、按依94年12月28日修正前道路交通管理處罰條例第9條第1項
    規定：「本條例所定罰鍰之處罰，行為人接獲違反道路交通
    管理事件通知單後，於15日內得不經裁決，逕依第92條第3
    項之罰鍰基準規定，向指定之處所繳納結案；不服舉發事實
    者，應於15日內，向處罰機關陳述意見；其不依通知所定期
    限前往指定處所聽候裁決，且未依規定期限繳納罰鍰結案或
    向處罰機關陳述意見者，處罰機關得逕行裁決之」。次按95
    年6 月30日修正前違反道路交通管理事件統一裁罰基準及處
    理細則（下稱裁罰基準）第24條明文規定：「逕行舉發違反
    道路交通管理事件，經汽車所有人依通知單之應到案日期前
    到案，並告知違規駕駛人姓名、身分證統一編號及住址者，
    處罰機關應即另行通知違規駕駛人到案依法處理；逾應到案
    日期，處罰機關應依本條例第85條第3 項規定處罰該汽車所
    有人」。再按修正前同裁罰基準第11條第1 項第3 款係規定
    ：「對於違反道路交通管理處罰條例之行為，逕行舉發者，
    應按『已查明』之資料填註車牌號碼、車輛種類、車主姓名
    或地址，並於通知單上方空白處加註逕行舉發之文字後，由
    舉發機關『送達』被通知人；修正前同裁罰基準第5 條規定
    ：「處理違反道路交通管理事件，有關文書送達之程序，依
    『行政程序法』之規定」。末按行政程序法第72第1 項、第
    73條第1 項、第74條、第78條第2 項、第1 項第1 款規定：
    「送達，於應受送達人之住居所、事務所或營業所為之。」
    ；「於應送達處所不獲會晤應受送達人時，得將文書付與有
    辨別事理能力之同居人、受僱人或應送達處所之接收郵件人
    員。」；「送達，不能依前二條規定為之者，得將文書寄存
    送達地之地方自治或警察機關，並作送達通知書兩份，一份
    黏貼於應受送達人住居所、事務所、營業所或其就業處所門
    首，另一份交由鄰居轉交或置於該送達處所信箱或其他適當
    位置，以為送達。前項情形，由郵政機關為送達者，得將文
    書寄存於送達地之郵政機關；寄存機關自收受寄存文書之日
    起，應保存三個月」；「對於當事人之送達，應為送達之處
    所不明者，行政機關為避免行政程序遲延，認為有必要時，
    得依職權命為公示送達」。惟所謂「應受送達之處所不明」
    ，須已用盡相當之方法探查，仍不知其應為送達之處所者，
    始足當之；又行政程序法第78條第3 項規定：「當事人變更
    其送達之處所而不向行政機關陳明，致有第1 項之情形者，
    行政機關得依職權命為公示送達」，然依此規定為公示送達
    者，仍須具備下列三項要件：當事人有變更其送達處所之
    情形、當事人未向行政機關陳明、致生同條第1 項第1
    款「應為送達之處所不明」之結果。因之，若當事人「未陳
    明送達處所變更」，但尚未致生「應為送達處所不明」之結
    果，換言之，行政機關仍可透過戶籍查詢得知當事人住居所
    地址者，即不能認為「應為送達處所不明」，行政機關即不
    得以當事人變更其送達處所而未向行政機關陳明為由，逕依
    行政程序法第78條第3 項之規定，對當事人為公示送達。
四、經查：
  (一)、本件北市警交大字第AEB634787號、第AEB634788號舉發通
      知單，經臺北市政府警察局北投分局於95年9 月1 日以掛
      號郵務送達方式向異議人甲○○登記之車籍地址即「臺北
      縣三重市○○街104 巷12號4 樓」投遞，嗣因遷移新址不
      明無人簽收，由郵務單位將上開舉發通知單退回原舉發單
      位，原舉發機關即依違反道路交通管理事件統一裁罰標準
      及處理細則第5 條暨行政程序第78條第3 項規定，將前揭
      舉發通知單登載於臺北市政府公報而為公示送達等情，有
      臺北市政府警察局94年11月11日北市警交大字第AEB63478
      7號、第AEB634788號舉發通知單、交通部公路總局臺北區
      監理所蘆洲監理站96年6 月21日北監蘆字第0962001442號
      、96年7 月17日北監蘆字第0966002952號函、臺北市政府
      警察局交通警察大隊96年7 月10日北市警交大執字第0963
      3351000 號函、臺北市政府警察局95年4 月20日北市警交
      字第09533303300 號公告刊登於臺北市政府95年夏字第26
      期公報及大宗掛號函件聯、一次裁決查詢報表、送達證書
      影本各1 紙、照片2 幀在卷可憑。查異議人所登記之車籍
      地址固為「臺北縣三重市○○街104 巷12號4 樓」，惟異
      議人於本件違規時間之94年10月4 日戶籍所在地為「臺北
      縣三重市○○街125 號2 樓」，於96年6 月2 日始遷移至
      「臺北縣三重市○○街104 巷12號4 樓」，此有本院依職
      權查詢之個人基本資料查詢結果1 紙、遷徙紀錄資料查詢
      結果2 紙在卷可佐，是以，本件之舉發通知單，既由郵務
      單位退回原舉發機關，原舉發機關本應先查明車主地址再
      為送達，如可函詢戶政事務所或以其他相當之方法調查；
      況依上開查詢結果資料以觀，亦足徵異議人變更居住地址
      後，已依法向戶政機關辦理戶籍變更，並無不予陳報之情
      事，原舉發機關既未查詢異議人正確之住居所，僅於送達
      異議人登記之車籍地址後，即以「異議人遷移新址不明無
      人簽收」為由，逕對異議人為公示送達，自難認該舉發通
      知單確均已依行政程序法之規定合法送達於異議人。
  (二)、本件舉發通知單既均未合法送達於異議人甲○○，則揆諸
      前揭規定，異議人自無從於接獲舉發違反道路交通管理事
      件通知單後，於15日內得不經裁決，逕依第92條第3 項之
      罰鍰基準規定，向指定之處所繳納結案，或因不服舉發事
      實，於15日內向處罰機關陳述意見，或認為受舉發之違規
      行為應歸責他人，而於通知單記載之應到案日期前，檢附
      相關證據及足資辨識、通知應歸責人之證明文件，向處罰
      機關告知應歸責人，由處罰機關另行通知應歸責人到案依
      法處理。從而，本件上開舉發通知單既未合法送達，均足
      以影響異議人上開之權益，而原處分機關未察，逕予分別
      裁處最高額罰鍰4,500元、6,000元，容有未洽。是異議人
      以前詞置辯，為有理由，原處分應予撤銷。
五、據上論斷，應依道路交通案件處理辦法第20條前段，裁定如
    主文。
中    華    民    國    97    年    7     月    31    日
                  交通法庭    法  官  許映鈞
以上正本證明與原本無異。
如不服本裁定，應於裁定送達後5 日內向本院提出抗告狀（須附
繕本）。
                              書記官  范煥堂
中    華    民    國    97    年    7     月    31    日


司法院資訊處製作；財團法人民間司法改革基金會備份。
